臺灣嘉義地方法院交通事件裁定　　　　100年度交聲字第375號
原處分機關　交通部公路總局嘉義區監理所
異　議　人　蘇育生
列異議人即受處分人因違反道路交通管理處罰條例事件，對於交
通部公路總局嘉義區監理所民國100 年2 月17日所為之裁決（嘉
監裁字第裁70-L00000000號、嘉監裁字第裁70-L00000000號），
聲明異議，本院裁定如下：
    主  文
壹、原處分（嘉監裁字第裁70-L00000000號）關於罰鍰新臺幣肆
    萬玖仟伍佰元部分撤銷。
    前項撤銷部分，蘇育生不罰。
貳、原處分（嘉監裁字第裁70-L00000000號）撤銷。
    蘇育生汽車駕駛人駕駛汽車肇事致人受傷而逃逸，吊銷駕駛
    執照，壹年內不得考領駕駛執照。
    理  由
一、聲明異議意旨略為：異議人即受處分人蘇育生（下稱異議人
    ）不服原處分機關民國100 年2 月17日嘉監裁字第裁70-L00
    000000號、嘉監裁字第裁70-L00000000號裁決書之罰鍰新臺
    幣（下同）49,500、6,000 元處分，該酒後駕車及肇事逃逸
    案件業經臺灣嘉義地方法院檢察署檢察官為緩起訴處分確定
    ，所定條件50,000元之公益捐款業於期限內履行，緩起訴期
    間期滿未經撤銷，為此聲請法院裁定就公益捐款扣抵上揭處
    分罰鍰部分等語。
二、按汽車駕駛人飲用酒類後其吐氣所含酒精濃度超過每公升
    0.25毫克以上者，不得駕車，道路交通安全規則第114 條第
    2 款訂有明文。復按汽車駕駛人駕駛汽車經測試檢定酒精濃
    度超過規定標準者，處新臺幣15,000元以上60,000元以下罰
    鍰，並當場移置保管該汽車及吊扣其駕駛執照1 年，因而肇
    事致人受傷者，並吊扣駕駛執照2 年；汽車駕駛人，有駕駛
    汽車經測試檢定酒精濃度超過規定標準之情形者，應接受道
    路交通安全講習。汽車駕駛人駕駛汽車肇事致人受傷或死亡
    者，應即採取救護措施及依規定處置，並通知警察機關處理
    ，不得任意移動肇事汽車及現場痕跡證據，違反者處新臺幣
    3,000 元以上9,000 元以下罰鍰。駕駛人肇事致人受傷而逃
    逸者，吊銷其駕駛執照。汽車駕駛人，曾依本條例其他各條
    規定吊銷駕駛執照者，1 年內不得考領駕駛執照。道路交通
    管理處罰條例第35條第1 項第1 款、第24條第1 項第2 款、
    第62條第3 項前段、第4 項前段、第67條第3 項亦有明文規
    定。
三、經查，異議人於98年10月12日下午4 時許，飲用酒類後仍駕
    駛車牌號碼3516-MA 號自用小客車上路，於行經嘉義縣新港
    鄉○○村○○路○○路101 巷之交岔路口時，追撞同向騎乘
    自行車之陳信雄，致陳信雄人車倒地，受有頭部損傷併擦傷
    、臉部擦傷、右肩及肘挫傷併擦傷、頸部挫傷等傷害，異議
    人於肇事後未下車查看、或提供必要之救助，即駕車逃離現
    場，經路人攔下後報警處理，經警於同日晚上6 時24分許測
    得異議人吐氣酒精濃度達每公升1.04毫克，異議人因上揭酒
    後駕車、肇事致人受傷逃逸之公共危險案件，經臺灣嘉義地
    方法院檢察署檢察官以98年度偵字第8002號為緩起訴處分，
    緩起訴期間為1 年，並令異議人於緩起訴處分確定後2 個月
    內，向臺灣更生保護會嘉義分會支付50,000元，及10個月內
    向指定之公益團體、地方自治團體或社區提供60小時之義務
    勞務，前開條件嗣經異議人履行完畢；上開緩起訴期間業於
    100 年2 月8 日期滿，緩起訴處分未經撤銷而確定；又異議
    人因上揭酒後駕車及肇事致人受傷逃逸之違規行為經警舉發
    ，原處分機關於100 年2 月17日認異議人分別有「汽車駕駛
    人酒精濃度超過規定標準（0.55以上）因而致人受傷」之違
    規事實，依道路交通管理處罰條例第35條第1 項第1 款、第
    24條第1 項第2 款之規定，以嘉監裁字第裁70-L00000000號
    裁決書裁處罰鍰49,500元、吊扣駕駛執照24個月及應參加道
    路交通安全講習（已於99年3 月4 日施以講習）；「汽車駕
    駛人駕駛汽車肇事致人受傷而逃逸者」之違規事實，依上揭
    條例第62條第3 項前段（原裁決書漏列）、第4 項前段、第
    67條第3 項規定，以嘉監裁字第裁00-00000000 號裁決書裁
    處罰鍰6,000 元，吊銷駕駛執照12個月（已於99年2 月4 日
    執行），異議人於法定期間內之100 年2 月18日向原處分機
    關提起聲明異議等情，有嘉義縣警察局舉發違反道路交通管
    理事件通知單、臺灣土地銀行存摺類存款憑條、上揭字號裁
    決書、緩起訴處分書、違反道路交通管理事件聲明異議狀及
    臺灣高等法院被告前案紀錄表在卷可稽，異議人就此復不爭
    執，上開事實，足堪認定。
四、惟按：
（一）行政罰法第26條規定：「一行為同時觸犯刑事法律及違反
      行政法上義務規定者，依刑事法律處罰之。但其行為應處
      以其他種類行政罰或得沒入之物而未經法院宣告沒收者，
      亦得裁處之。前項行為如經不起訴處分或為無罪、免訴、
      不受理、不付審理之裁判確定者，得依違反行政法上義務
      規定裁處之。」即所謂一事不二罰原則，究其立法目的，
      無非以一行為同時觸犯刑事法律及違反行政法上義務規定
      時，由於刑罰與行政罰同屬不法行為之制裁，而刑罰之懲
      罰作用較強，依刑事法律處罰即足資警惕，實無一事二罰
      再處行政罰之必要，但罰鍰以外之沒入或其他種類行政罰
      ，因兼具維護公共秩序之作用，為達行政目的，行政機關
      仍得併予裁處。
（二）又檢察官依刑事訴訟法第253 條之2 第1 項第4 款、第5
      款規定為緩起訴處分，命異議人向指定之公益團體支付
      50,000 元 、向指定之公益團體、地方自治團體或社區提
      供60小時之義務勞務，異議人係履行檢察官為緩起訴處分
      命令，此等命令名義上雖非刑罰，但仍為一種特殊之處遇
      措施，在行政罰法之觀點下，重點應在於該處分是否具有
      裁罰性之效果，若有，則在該處分外，行為人尚須因同一
      行為負擔另一不利之行政制裁時，即與行政罰法第26條所
      揭之一事不二罰原則有違，是緩起訴處分對異議人名譽、
      心理亦產生相當制約且所定負擔造成實質上財產減少、及
      付出勞力之不利益，並產生未經裁判即生終局處理案件之
      實質效果，性質上已係實質的制裁，應可實質該當行政罰
      法第26條第1 項所指「依刑事法律」之處罰，若行政機關
      另依法行政裁罰，無異一罪二罰。況行政罰法第26條第2
      項既未明文包含「緩起訴處分」之類型，基於對於人民不
      利之規定，本不得任意擴張適用之原則，自不宜逕認行政
      罰法第26條第2 項之規定，經緩起訴處分之情形亦有適用
      ，始為允當。因此，參酌行政罰法第26條立法意旨，違反
      行政法上義務之行為，若同時亦經檢察官另為緩起訴處分
      並定相當之負擔時，行政機關應不得就同一行為，再為與
      刑罰相類罰鍰處分。
（三）本件異議人酒後駕車及肇事致人受傷逃逸行為經檢察官為
      緩起訴處分並命向公益團體捐款，其捐款解釋上亦屬道路
      交通安全管理處罰條例第35條第8 項所規定之罰金，監理
      機關雖不得再為行政裁處，惟若異議人所支付之緩起訴處
      分金，未達道路交通管理處罰條例第92條第3 項所定最低
      罰鍰基準規定者，依該條例第35條第8 項之規定，即須補
      繳不足最低罰鍰之部分，始符上開規定之立法目的。參諸
      違反道路交通管理事件統一裁罰基準表之規定，對於駕駛
      人駕駛小型車，而其吐氣所含酒精濃度每公升0.55毫克以
      上，其應納罰鍰之數額依到案日期為49,500元至57,000元
      ；又汽車駕駛人駕駛汽車肇事致人受傷而逃逸應處罰鍰
      6,000 元。查異議人之酒後駕車及肇事致人受傷而逃逸行
      為均同時違反刑法及道路交通管理處罰條例之規定，該二
      行為違反刑法部分，經檢察官併為一緩起訴處分，命向異
      議人指定之公益團體捐款及向指定之公益團體、地方自治
      團體或社區提供義務勞務，緩起訴處分書內並未載明捐款
      或義務勞務之負擔係對應酒後駕車之行為或肇事致人受傷
      逃逸行為之緩起訴條件，自應視為一整體不可分割之負擔
      ；是原處分機關再就該二行為分別以不同之裁決書處以罰
      鍰，就是否應補繳不足最低罰鍰部分，自應將該二罰鍰處
      分合併計算之。本件異議人履行緩起訴所定之公益捐款雖
      低於原處分機關二裁決書所定之罰鍰總額，本應繳納不足
      之部分（49,500+6,000-50,000=5,500 ），惟檢察官緩起
      訴處分除令異議人向指定之公益團體捐款外，亦令異議人
      向指定之公益團體、地方自治團體或社區提供義務勞務60
      小時，此部分對異議人亦係特定期間內拘束異議人之人身
      自由強制其為勞動服務，實質上與刑法易服社會勞動之易
      刑處分相同，就此義務勞務應認係實質之裁罰，況檢察官
      為緩起訴處分時，乃係考量受處分人之違法動機、狀況以
      及對公益之維護，而決定緩起訴期間應履行之事項，其指
      定之公益捐款雖低於交通違規部分所應裁罰之最低金額，
      惟亦另定有義務勞務之負擔，應認檢察官審酌後認為命異
      議人履行公益捐款及一定時數之義務勞務，即足令異議人
      人知所警惕，無再犯之虞，對於公共利益之維護已無礙，
      亦無再就緩起訴所定公益捐款與罰鍰總額之差額部分，另
      處以罰鍰之必要。
五、綜上所述，本件異議人於前揭時、地酒後駕駛自用小客車並
    肇事致人受傷而逃逸，違反道路交通管理處罰條例第35條第
    1 項第1 款、第62條第3 項前段、第4 項前段之規定，同時
    觸犯刑事法律及違反行政法上義務規定，揆諸前揭說明，自
    應先依刑事法律處罰之。而異議人經臺灣嘉義地方法院檢察
    署檢察官為緩起訴處分後，已依檢察官之命令支付臺灣更生
    保護協會嘉義分會50,000元及向指定之公益團體、地方自治
    團體或社區提供義務勞務60小時，業如前述，即已受到實質
    之制裁，是本件關於行政罰罰鍰部分，應不再予處罰。從而
    ，原處分機關再為裁處罰鍰49,500元、6,000 元部分，即有
    未洽。故本件此部分之異議為有理由，應由本院撤銷原處分
    ，並改處如主文所示。
六、另原處分機關嘉監裁字第裁40-L00000000號裁決以異議人有
    肇事致人受傷而逃逸之事實，除罰鍰外，另裁處吊銷駕駛執
    照12個月，惟吊銷駕駛執照係剝奪或消滅資格之處分，一經
    執行該駕駛執照所表彰之駕駛資格即不復存在，而異議人欲
    回復駕駛車輛之資格，需於吊銷駕駛執照執行後12個月，再
    重新考領，道路交通管理處罰條例67條第3 項定有明文，而
    非執行12個月過後當然回復該駕駛資格，故原處分機關裁決
    「吊銷駕駛執照12個月」應係「吊銷駕駛執照，1 年內不得
    考領駕駛執照」之誤載，此部分雖未異議人聲明異議範圍，
    然原處分機關此部分記載既有違誤，仍應由本院撤銷後予以
    重行裁定如主文第貳項所示以資適法；又原處分機關以嘉監
    裁字第70-L00000000號裁決吊銷異議人駕駛執照，另以嘉監
    裁字第70-L00000000號裁決吊扣異議人駕駛執照24個月，吊
    銷與吊扣駕駛執照分別係對駕駛資格之剝奪、禁止，一經執
    行吊銷駕駛執照即無再行吊扣之實益，惟原處分機關係以二
    不同裁決裁處，自各別裁決觀之並未與前揭條例之規定相違
    ，二裁決間應係屬如何執行之問題，併予敘明。
七、依道路交通管理處罰條例第87條第2 項，道路交通事件處理
    辦法第19條前段，裁定如主文。
中    華    民    國   100    年    3     月    21    日
                  交通法庭    法  官  梁淑美
上列正本證明與原本無異。
如不服本裁定，應於裁定送達後5日內向本院提出抗告狀（應附
繕本）。
中    華    民    國   100    年    3     月    21    日
                              書記官  林金福